ACORDAO-COMPLETO-2473149

ACÓRDÃO 49/2022 ATA 1/2022 - PRIMEIRA CÂMARA

VISTOS, relatados e discutidos estes autos que tratam de pedido de reexame interposto por Maria do Socorro Rodrigues, em face do Acórdão 12358/2020-TCU-Primeira Câmara;
ACORDAM os Ministros do Tribunal de Contas da União, reunidos em Sessão da Primeira Câmara, ante as razões expostas pelo Relator e com fundamento no artigo 48 da Lei 8.443/1992, em: 
9.1. conhecer do presente pedido de reexame para, no mérito, negar-lhe provimento;
9.2. encaminhar cópia desta deliberação à recorrente e à Universidade Federal do Ceará.

Pedido de reexame em aposentadoria.

Primeira Câmara

Universidade Federal do Ceará.

3. Interessados/Responsáveis/Recorrentes:
3.1. Interessado: Maria do Socorro Rodrigues (XXX.788.133-XX).
3.2. Recorrente: Maria do Socorro Rodrigues (XXX.788.133-XX).

13.1. Ministros presentes: Jorge Oliveira (na Presidência) e Walton Alencar Rodrigues (Relator).
13.2. Ministros-Substitutos convocados: Augusto Sherman Cavalcanti e André Luís de Carvalho.
13.3. Ministro-Substituto presente: Weder de Oliveira.

WALTON ALENCAR RODRIGUES

Ministro Benjamin Zymler.

Adoto, como relatório, a instrução da Serur, cuja proposta foi acolhida pelo representante do Parquet especializado:
"INTRODUÇÃO
1.	Trata-se de pedido de reexame interposto por Maria do Socorro Rodrigues (R001-peças 159-178) , por meio do qual se insurge contra o Acórdão 12358/2020-TCU-Primeira Câmara, prolatado na sessão de julgamento do dia 3/11/2020-Telepresencial e inserto na Ata 39/2020-TCU-1ª Câmara, tendo por relator o Ministro Benjamin Zymler (peça 153) .
1.1.	A deliberação recorrida apresenta o seguinte teor:
ACORDAM os Ministros do Tribunal de Contas da União, reunidos em sessão da Primeira Câmara, diante das razões expostas pelo Relator, com fundamento nos arts. 71, inciso III, da Constituição Federal, 1º, inciso V, 39, inciso II, e 45 da Lei 8.443/1992, em:
9.1. considerar ilegal o ato de aposentadoria de interesse da sra. Maria do Socorro Rodrigues, recusando seu registro;
9.2. dispensar o ressarcimento das quantias indevidamente recebidas, em boa-fé, pela interessada, consoante o Enunciado 106 da Súmula de Jurisprudência deste Tribunal;
9.3. determinar à Universidade Federal do Ceará que:
9.3.1. faça cessar, no prazo de 15 (quinze) dias, contado a partir da ciência desta deliberação, os pagamentos decorrentes do ato impugnado, sob pena de responsabilidade solidária da autoridade administrativa omissa, consoante disposto nos arts. 71, inciso IX, da Constituição Federal e 262 do Regimento Interno desta Corte;
9.3.2. dê ciência do inteiro teor desta deliberação à sra. Maria do Socorro Rodrigues, alertando-a de que o efeito suspensivo proveniente da interposição de eventuais recursos, caso não providos, não a exime da devolução dos valores indevidamente percebidos após a notificação;
9.3.3. envie a esta Corte de Contas, no prazo de 30 (trinta) dias, por cópia, comprovante de que a interessada teve ciência desta deliberação;
9.4. esclarecer à unidade de origem, com supedâneo no art. 262, § 2º, do Regimento Interno do TCU, que a concessão considerada ilegal poderá prosperar mediante a emissão e o encaminhamento a este Tribunal de novo ato concessório, escoimado da irregularidade apontada nestes autos. (ênfases acrescidas) 
HISTÓRICO 
2.	A aposentadoria da recorrente foi julgada ilegal em decorrência do pagamento de parcelas judiciais referentes a planos econômicos. As seguintes considerações motivaram o julgamento pela ilegalidade, nos termos do Voto que fundamenta o Acórdão recorrido, a seguir transcrito (peça 9) :
8. Ora, se os 28,86% foram, por força de lei, incorporados aos vencimentos ordinários da sra. Maria do Socorro Rodrigues, e, depois disso, tais vencimentos ainda passaram por ampla reestruturação, com instituição de novos planos de cargos e salários, criação e extinção de gratificações, reenquadramentos e reclassificações, não mais subsiste nenhum suporte jurídico idôneo para a manutenção da vantagem em rubrica específica, como se verifica nos proventos atuais da inativa (peça 2) .
 (...) 
12. Aqui, cumpre anotar que, mesmo considerados apenas os últimos anos, os proventos da sra. Maria do Socorro Rodrigues sofreram - por força de sucessivas reestruturações de carreira - expressiva majoração. De fato, quando de sua aposentadoria, em agosto/2014, por exemplo, os vencimentos da ex-servidora perfaziam o montante de R$ 4.570,62, aí incluída a rubrica alusiva aos 28,86% e, ainda, outra "decisão judicial" irregularmente paga à interessada pela UFC, esta referente à URV de 3,17%, posteriormente suprimida. Hoje, deduzida a parcela ilícita, seus proventos somam R$ 4.821,51. 
13. Logo, por qualquer perspectiva que se avaliem seus rendimentos, é certo que sofreram acréscimo em muito superior à diferença de 28,86%, de modo que, à luz da firme jurisprudência do Poder Judiciário, o pagamento destacado da vantagem não mais se sustenta.
2.1.	Irresignada, a interessada interpôs o presente pedido de reexame, que se fundamenta nos fatos que, adiante, passar-se-á a relatar.
EXAME DE ADMISSIBILIDADE 
3.	Reitera-se o exame preliminar de admissibilidade efetuado por esta Secretaria (peça 29) , ratificado pelo Exmo. Ministro Walton Alencar Rodrigues (peça 32) , que concluiu pelo conhecimento do pedido de reexame, nos termos do art. 48 da Lei 8.443/1992, c/c os art. 285 e 286, parágrafo único, do RI/TCU suspendendo-se os efeitos dos itens 9.1, 9.3, 9.3.1 e 9.4 do Acórdão recorrido.
EXAME DE MÉRITO
4.	Delimitação
4.1.	Constitui objeto do presente recurso definir se houve ofensa à coisa julgada e ao direito adquirido.
5.	Da ofensa à coisa julgada e ao direito adquirido.
5.1.	Relata que a "implantação da aludida parcela (28,86%) aos vencimentos da recorrente, com reflexos nos seus proventos, se deu ainda no ano de 2003 (posterior, portanto, à edição da MP nº 1.704/98) , em cumprimento de decisões proferidas nos autos do Mandado de Segurança nº 0002706-66.1996.4.05.8100 - 1ª Vara Federal do Ceará". 
5.2.	Alterca que "A imutabilidade decorrente da coisa julgada é uma garantia constitucional, de modo que nem a lei pode violá-la, nos termos do art. 5º, inciso XXXVI, da Constituição Federal, tal como o direito adquirido e o ato jurídico perfeito".
5.3.	Informa que a "a matéria alusiva à possibilidade de absorção da parcela relativa aos 28,86% e, consequentemente, a sua supressão dos proventos de aposentadoria pagos à peticionante, ainda é objeto de discussão judicial".
5.4.	Requer que o pedido de reexame seja conhecido e provido, "em razão das várias decisões judiciais citadas ao longo desta peça, as quais asseguram, ou melhor, determinam a manutenção do pagamento da parcela de 28,86% nos proventos da requerente, e assim, que seja considerado legal o ato de concessão de aposentadoria com a inclusão da aludida parcela, na forma originariamente emitido pela UNIVERSIDADE FEDERAL DO CEARÁ".                                                                                                                          
Análise:
5.5.	Importante ressaltar que, há muito, esta Corte de Contas, por suas duas Câmaras e Plenário, vem se posicionando contra a incorporação ad aeternum de valores decorrentes de sentenças judiciais que reconheceram o direito à percepção de determinados percentuais relativos a planos econômicos, sendo farta a jurisprudência no sentido de que tais parcelas não devem perpetuar-se em face de reajustes e reestruturações salariais subsequentes.
5.6.	Convém rememorar que as parcelas judiciais referentes a planos econômicos (IPC de junho/87: Plano Bresser - 26,06%, URP de fevereiro de 89: Plano Verão - 26,05%; IPC de março/90: Plano Collor - 84,32, dentre outros) derivam de diplomas legais que trataram de política salarial dos servidores, estabelecendo a recomposição de perdas inflacionárias. Todavia, referidos reajustes consubstanciavam-se em antecipações salariais que seriam compensadas na data-base seguinte da categoria, v.g. art. 8º do Decreto-lei 2.335/1987. art. 5º da Lei 7.730/1989, arts. 3º e 5º da Lei 7.788/1989 e arts. 5º e 9º da Lei 8.030/1990.
5.7.	Assim, a razão dos reajustes foi tão-somente garantir a antecipação legítima da data-base, a fim de evitar o aviltamento salarial dos servidores públicos, tendo em vista as altas taxas inflacionárias do período, compensando-se esta antecipação na data-base da categoria.
5.8.	Ocorre, no entanto, que, em face da edição de inúmeros planos econômicos, com a consequente alteração de metodologia de revisão geral dos salários, os servidores buscaram o judiciário, o que culminou em decisões que reconheceram o direito à percepção de determinados percentuais.
5.9.	Entretanto, com o fim de dirimir as controvérsias sobre a matéria, o Supremo Tribunal Federal, ao apreciar a Ação Direta de Inconstitucionalidade 694-1, deixou assente que os atos que implicaram reposições salariais mostravam-se inconstitucionais, ante a inexistência de direito adquirido frente a superveniência de planos econômicos.
5.10.	Com base nessa orientação, o Tribunal Superior do Trabalho - TST editou a Súmula 322, afirmando que os pagamentos de direitos reconhecidos em sentença judicial, relativos a gatilhos salariais e URP, deve limitar-se, no tempo, à data-base seguinte à que serviu de referência ao julgado, momento em que as perdas inflacionárias ocorridas no período restariam devidamente equacionadas.
5.11.	O TCU por sua vez, após inúmeros precedentes que seguiram idêntica linha de juízo (e.g., Acórdão 1900/2007-TCU-Plenário, 962/2006-TCU-Plenário, 5.153/2009-TCU-1ª Câmara, 3.076/2009-TCU-1ª-Câmara, 4.128/2009-TCU-2ª Câmara, 5.259/2009-TCU-2ª Câmara) , explicitou a pacífica jurisprudência por meio dos seguintes enunciados da Súmula da Jurisprudência do TCU:
Enunciado 276
As vantagens da estrutura remuneratória anterior não se incorporam à atual, exceto quando expressamente consignadas em lei superveniente.
Enunciado 279
As rubricas referentes a sentenças judiciais, enquanto subsistir fundamento para o seu pagamento, devem ser pagas em valores nominais, sujeitas exclusivamente aos reajustes gerais do funcionalismo, salvo se a sentença judicial dispuser de outra forma.
5.12.	Nesse sentido, a cessação dos pagamentos de acréscimos remuneratórios dessa natureza não representa ofensa à sentença judicial, mas efetiva obediência aos limites da coisa julgada, porquanto a força do aresto não pode impedir que fatos novos produzam as consequências que lhes são próprias, não se admitindo que a coisa julgada material signifique imunidade à alteração dos pressupostos fáticos e jurídicos que regem a questão.
5.13.	 É que a coisa julgada, como situação jurídica (res) regulada pela sentença como norma singular e concreta (iudicata) , alcança apenas o estado de coisas sobre o qual incide a sentença, não se estendendo a inovações supervenientes, como a que decorre de lei ulterior que altere a organização ou a estrutura de cargos e carreiras, cujo regime jurídico não é imutável e perpétuo, nem gera direito adquirido à sua eterna permanência ou subsistência.
5.14.	Assim, a menos que a sentença judicial expressamente declare que a incorporação de antecipações salariais resultantes de planos econômicos deva extrapolar a data-base fixada em lei, com a determinação da incorporação ad aeternum do percentual nos vencimentos do servidor, não apresenta afronta à coisa julgada o zelo deste Tribunal para que se dê às decisões judiciais o cumprimento nos seus estritos termos, afastando os pagamentos indevidos. A incorporação definitiva por ato administrativo desborda os limites objetivos da coisa julgada e acaba por criar vantagens ou gratificações, o que é juridicamente impossível. 
5.15.	Insta ressaltar que o Exmo. Relator a quo demonstrou de forma cristalina que não houve absorção da rubrica relativa a plano econômico concedida de forma judicial ou a absorção existente não se deu na forma preconizada pelo Acórdão 2161/2005-TCU-Plenário, apesar de a interessada ter tido reestruturação de carreira com elevação de sua remuneração nesse período, o que caracteriza a irregularidade do ato ensejando sua apreciação pela ilegalidade, nos termos do Voto que fundamenta o Acórdão recorrido (peça 8, p. 3) :
12. Aqui, cumpre anotar que, mesmo considerados apenas os últimos anos, os proventos da sra. Maria do Socorro Rodrigues sofreram - por força de sucessivas reestruturações de carreira - expressiva majoração. De fato, quando de sua aposentadoria, em agosto/2014, por exemplo, os vencimentos da ex-servidora perfaziam o montante de R$ 4.570,62, aí incluída a rubrica alusiva aos 28,86% e, ainda, outra "decisão judicial" irregularmente paga à interessada pela UFC, esta referente à URV de 3,17%, posteriormente suprimida. Hoje, deduzida a parcela ilícita, seus proventos somam R$ 4.821,51. 
13. Logo, por qualquer perspectiva que se avaliem seus rendimentos, é certo que sofreram acréscimo em muito superior à diferença de 28,86%, de modo que, à luz da firme jurisprudência do Poder Judiciário, o pagamento destacado da vantagem não mais se sustenta.
5.16.	Portanto, não há que se falar em ofensa à coisa julgada, tendo em vista que as circunstâncias de fato e de direito mudaram após a prolação das decisões judiciais, sendo que as vantagens que estão sendo pagas de forma destacável, já foram, inclusive, absorvidas - na sistemática estabelecida pelo Acórdão 2161/2005-TCU-Plenário, Relator Ministro Walton Alencar Rodrigues, com as observações dispostas no Acórdão 269/2012-TCU-Plenário, Relator Ministro José Jorge -, há tempos pelos aumentos reais obtidos pela categoria após a prolação da sentença.
CONCLUSÃO
6.	Da análise anterior, conclui-se que não há que se falar em ofensa à coisa julgada e ao direito adquirido, tendo em vista que as circunstâncias de fato e de direito mudaram após a prolação das decisões judiciais, sendo que as vantagens que estão sendo pagas de forma destacável, já foram, inclusive, absorvidas - na sistemática estabelecida pelo Acórdão 2161/2005-TCU-Plenário, Relator Ministro Walton Alencar Rodrigues, com as observações dispostas no Acórdão 269/2012-TCU-Plenário, Relator Ministro José Jorge -, há tempos pelos aumentos reais obtidos pela categoria após a prolação da sentença.
6.1.	Ante o exposto, não foi trazido aos autos nenhum argumento que detenha o condão de modificar o julgado de origem, Acórdão 12358/2020-TCU-Primeira Câmara, motivo por que este não está a merecer reforma, devendo ser, por consequência, prestigiado e mantido.
PROPOSTA DE ENCAMINHAMENTO
7.	Ante o exposto, submetem-se os autos à consideração superior, propondo-se, com fundamento no art. 48 da Lei 8.443/1992, c/c os art. 285 e 286, parágrafo único, do RI/TCU: 
a) conhecer do pedido de reexame interposto por Maria do Socorro Rodrigues (XXX.788.133-XX) e, no mérito, negar-lhe provimento.
b) informar à recorrente e demais interessados do acórdão a ser proferido, destacando que o relatório e o voto que o fundamentam podem ser acessados por meio do endereço eletrônico www.tcu.gov.br/acordaos."

Rodrigo Antonio Maia Barreto (12.176/OAB-CE), representando Maria do Socorro Rodrigues.

Procuradora-Geral Cristina Machado da Costa e Silva.

APOSENTADORIA. UNIVERSIDADE FEDERAL DO CEARÁ. PARCELA JUDICIAL REFERENTE A PLANOS ECONÔMICOS. ILEGALIDADE. NEGATIVA DE REGISTRO. PEDIDO DE REEXAME. CONHECIMENTO. ELEMENTOS INCAPAZES DE MODIFICAR O JUÍZO FORMADO. NEGATIVA DE PROVIMENTO.

APOSENTADORIA (APOS)

Secretaria de Recursos (Serur); Secretaria de Fiscalização de Integridade de Atos e Pagamentos de Pessoal e de Benefícios Sociais (Sefip).

Trata-se de pedido de reexame interposto por Maria do Socorro Rodrigues contra o Acórdão 12358/2020-TCU-Primeira Câmara, da relatoria do E. Ministro Benjamin Zymler, que considerou ilegal seu ato de aposentadoria, em razão do pagamento da parcela judicial de 28,86% referente a planos econômicos, sem a absorção pelas novas estruturas remuneratórias implantadas após o provimento jurisdicional.
De início, ratifico o conhecimento do recurso por atender os requisitos atinentes à espécie.
Quanto ao mérito, a recorrente alega, em síntese, que a decisão impugnada afrontou a coisa julgada e o direito adquirido, pois o pagamento da vantagem possui fundamento em decisões proferidas pelo Tribunal Regional Federal da 5ª Região ou em seus recursos, nos quais teria sido determinada expressamente a manutenção do pagamento da aludida parcela.
Acolho as conclusões da Secretaria de Recursos e do Ministério Público de Contas, que, em pareceres uniformes - os quais incorporo às razões de decidir - propuseram negar provimento ao recurso.
Como aponta a Serur, a jurisprudência do TCU, amparada por decisões do STF e do STJ, é pacífica no sentido da ilegalidade do pagamento ad aeternum de valores decorrentes de sentenças judiciais que reconheceram o direito à percepção de percentuais relativos a planos econômicos, devendo tais rubricas serem absorvidas diante de reajustes e reestruturações salariais subsequentes, em razão de sua natureza antecipatória.
Assim, essas parcelas não se incorporam, eternamente, à remuneração dos interessados, sendo meras antecipações de recomposição salarial, devidas somente até a data-base da categoria, nos termos do enunciado 322 da Súmula da Jurisprudência do Tribunal Superior do Trabalho:
Os reajustes salariais decorrentes dos chamados "gatilhos" e URPs, previstos legalmente como antecipação, são devidos tão-somente até a data-base de cada categoria.
Por ocasião do paradigmático Acórdão 2161/2005-TCU-Plenário, de minha relatoria, esta Corte esclareceu que as rubricas referentes a sentenças judiciais deveriam ser pagas em valores nominais, sujeitos apenas aos reajustes gerais do funcionalismo, devendo ser absorvidas pelas novas estruturas remuneratórias criadas por lei.
Nessa linha, os Enunciados 276 e 279 da Súmula da Jurisprudência do TCU assim dispõem, in verbis:
Enunciado 276
As vantagens da estrutura remuneratória anterior não se incorporam à atual, exceto quando expressamente consignadas em lei superveniente.
Enunciado 279
As rubricas referentes a sentenças judiciais, enquanto subsistir fundamento para o seu pagamento, devem ser pagas em valores nominais, sujeitas exclusivamente aos reajustes gerais do funcionalismo, salvo se a sentença judicial dispuser de outra forma.
Quanto à alegação de afronta à coisa julgada, ressalte-se que a força vinculativa das sentenças sobre relações jurídicas de trato continuado atua rebus sic stantibus, como já reiterado pela Suprema Corte em diversas decisões, a exemplo da adotada no RE 596.663/RJ, cuja ementa transcrevo a seguir:
CONSTITUCIONAL. PROCESSUAL CIVIL. SENTENÇA AFIRMANDO DIREITO À DIFERENÇA DE PERCENTUAL REMUNERATÓRIO, INCLUSIVE PARA O FUTURO. RELAÇÃO JURÍDICA DE TRATO CONTINUADO. EFICÁCIA TEMPORAL. CLÁUSULA REBUS SIC STANTIBUS. SUPERVENIENTE INCORPORAÇÃO DEFINITIVA NOS VENCIMENTOS POR FORÇA DE DISSÍDIO COLETIVO. EXAURIMENTO DA EFICÁCIA DA SENTENÇA. 
1. A força vinculativa das sentenças sobre relações jurídicas de trato continuado atua rebus sic stantibus: sua eficácia permanece enquanto se mantiverem inalterados os pressupostos fáticos e jurídicos adotados para o juízo de certeza estabelecido pelo provimento sentencial. A superveniente alteração de qualquer desses pressupostos (a) determina a imediata cessação da eficácia executiva do julgado, independentemente de ação rescisória ou, salvo em estritas hipóteses previstas em lei, de ação revisional, razão pela qual (b) a matéria pode ser alegada como matéria de defesa em impugnação ou em embargos do executado. 
2. Afirma-se, nessa linha de entendimento, que a sentença que reconhece ao trabalhador ou servidor o direito a determinado percentual de acréscimo remuneratório deixa de ter eficácia a partir da superveniente incorporação definitiva do referido percentual nos seus ganhos. 
3. Recurso extraordinário improvido.
Assim, não há direito adquirido em regime de vencimentos, de forma que alterações posteriores devem absorver as vantagens decorrentes de decisões judiciais cujo suporte fático já se tenha exaurido, resguardada a irredutibilidade remuneratória. Essa é a jurisprudência pacífica do STF e do STJ (e.g., RE 241.884-ES/STF, RE 559.019-SC/STF, MS 26.980-DF/STF, MS 13.721-DF/STJ, MS 11.145-DF/STJ) .
A decisão ora recorrida, ao negar o registro do ato, não afrontou a coisa julgada, nem o direito adquirido, porquanto a sentença judicial já não mais produzia efeitos, considerando as diversas reformulações promovidas por leis posteriores na carreira da interessada, como bem apontado pela unidade técnica.
Ante o exposto, voto por que este Tribunal acolha a minuta de acórdão que ora submeto à deliberação deste Colegiado.
TCU, Sala das Sessões, em 25 de janeiro de 2022.
WALTON ALENCAR RODRIGUES 
Relator